【裁判字號】    89,訴,464
【裁判日期】    890901
【裁判案由】    竊盜
【裁判全文】
台灣基隆地方法院刑事判決                          八十九年度訴字第四六四號
    公  訴  人  台灣基隆地方法院檢察署檢察官
    被      告  丙○○
    被      告  乙○○
    被      告  丁○○
    選任辯護人  劉樹志
右列被告因竊盜案件，經檢察官提起公訴（八十九年度偵字第九七九號），本院判決
如左：
    主      文
丙○○、乙○○、丁○○均無罪。
    理      由
一、公訴意旨略以：被告丙○○、乙○○、丁○○共同意圖為自己不法之所有，於民
    國八十九年二月十八日下午二時許，結夥前往台北縣雙溪鄉○○村○○○段大湖
    尾小段三十七之一地號甲○○所有之地上，由被告乙○○提供客觀上可做凶器使
    用之花剪及十字鎬各一支，挖取甲○○所有之羊奶頭樹木一百八十六棵及銀梧樹
    兩棵後，將之置於被告丙○○所駕駛之ＬＯ─七九三三號自用小貨車上；同日下
    午六時許，行至台北縣雙溪鄉○○村○○路三十四之一號前時，為警查獲，並扣
    得上述花剪及十字鎬各一支，因認被告涉有刑法第三百二十一條第一項第三款及
    第四款之加重竊盜罪嫌云云。
二、公訴人認為被告涉有前述犯行，係以公訴事實業據被告三人坦承不諱，核與被害
    人甲○○指述情節相符，並有前述證物扣案、所有權狀及贓物認領保管收據各一
    紙在卷可稽云云，而為其論據。
三、訊據被告三人對於挖取羊奶頭樹及銀梧樹等情固坦承不諱，惟矢口否認其為竊盜
    之犯行，一致辯稱：彼等乃建築工人，當日，因雨停工，彼等遂至東北角遊玩。
    當時，行至該山區○○道路，適見路旁有野生之羊奶頭樹，因曾聽聞該樹泡酒製
    藥可以強身健骨，可供彼等工作後之飲用，乃挖取數枝，剪成數段，置之車上；
    另銀梧樹二顆係被誤認為羊奶頭樹而被挖取。被害人甲○○所有之土地上之羊奶
    樹，乃天然野生，並非被害人所刻意栽植；彼等去向被害人道歉時，被害人表示
    登山旅客常有摘取之情事，其從不以為意等語。
四、按犯罪事實應依證據認定之，無證據不得推定其犯罪事實，刑事訴訟法第一百五
    十四條定有明文。其次，在證據法則上，即證據資料尚有對被告有利之存疑時，
    如無法依客觀方法排除此項合理之可疑時，依「罪疑利益歸被告原則」，不得以
    此項證據資料作為有罪判決之依據。再者，認定被告有罪之事實應憑證據；如未
    能發現相當之證據，或證據不足以證明，自不能以推測或擬制之方法，以為裁判
    之基礎；且認定事實所憑之證據，其為訴訟上之證明，須達於通常一般人均不致
    有所懷疑，而得確信其為事實之程度者，始得據為有罪之認定；倘其證明尚未達
    到此一程度，而有合理之懷疑存在時，尚難為有罪之認定基礎；苟積極證據不足
    為不利於被告事實之認定時，即應為有利於被告之認定，更不必有何有利之證據
    （最高法院三十年上字第八一六號、四十年台上八六號、七十六年台上字第四九
    八六號判決參照）。徵諸被告既無自證己罪之義務，更無自證無罪之義務，此乃
    當然之法理。經查：被告三人於警訊之初，即已表明摘取或挖取該樹係作為治療
    身體補腎之用途，並稱該樹一路上都有，不知為何人所有；於偵查中亦為相同之
    陳述。再觀之被害人甲○○之子即被害人呂錦順到庭所陳稱：羊奶頭樹確係野生
    ，長在馬路旁，可以泡酒；銀梧樹同為野生。該地係其父甲○○所有，部分捐給
    政府使用為道路；實際上由其在經營等語。復證之被害人甲○○於警訊筆錄所陳
    稱其在該地所種植者為梢楠樹及多種樹木，並未表示其有種植羊奶頭樹；並陳稱
    其損失部分亦不提出任何要求等情，可見被告三人所辯其不知該樹係何人所有，
    以為係野生等語，應屬有據，應非臨訟編造可比。申言之，本案關鍵在於私有之
    野生樹為不知情之被告所挖取，其行為應如何為法律上之評價而已。對此，觀之
    審判卷附現場相片十二張，此種樹木似為草本植物，似草而不似樹，長於山區雜
    草之中，被告在無人居住之山區路邊而摘取或挖取之，如何能知其為私人之土地
    ？又如何能知其為私人所有或野生？被告既不知該處為私人之土地，認其為野生
    而摘取或挖取之，彼等摘取或挖取之行為，本質上係基於無主物先占之意思，並
    無將他人之物據為己物之「不法所有」意圖，亦無將屬於「他人之物」而置於自
    己實力支配下之認識，自亦無構成要件故意之可言。何況，再觀之警訊卷內照片
    二張，被告所摘取或挖取之數量不多，對低位階之財產法益侵害輕微，尚在一般
    法感所能容許之範圍內，不具實質違法性，不應加以處罰（司法院第二十期司法
    業務研究會八十一年六月一日座談會參照），自不得以該樹亦為國家所有而更論
    被告以竊盜之罪責。否則，若摘取路邊一朵牽牛花，亦應論以竊盜之罪責，豈是
    法理之平？綜上，並無任何積極證據足以證明被告之行為屬於竊盜，揆諸前述規
    定，不能證明被告犯罪，自應為其無罪之諭知。
五、據上論斷，應依刑事訴訟法第三百零一條第一項而判決如主文。
本案經檢察官周慶華到庭執行職務。
中      華      民      國    八十九    年      九      月      一      日
                                    台灣基隆地方法院刑事庭
                                        法  官  陳  志  祥
右正本證明與原本無異。
如不服本判決，應於送達後十日內，向本院提出上訴狀。
中      華      民      國    八十九    年      九      月    十三      日
                                        書記官  陸  清  敏


司法院資訊處製作；財團法人民間司法改革基金會備份。
